最高法院刑事判決　　　　　　　　　　　　　　　九十一年度台上字第六六九五號
　　上　訴　人　壬○○
　　　　　　　　戊○○
　　　　　　　　乙○○
　　　　　　　　辛○○
　　　　　　　　子○○
　　　　　　　　丑○○
　　右三人共同
　　選任辯護人　李純一律師
　　上　訴　人　辰○○
　　　　　　　　卯○○
　　　　　　　　庚○○
　　　　　　　　丁○○
　　　　　　　　丙○○
　　右五人共同
　　選任辯護人　戴國石律師
　　上　訴　人　癸○○
　　選任辯護人　田平安律師
　　上　訴　人　己○○
　　選任辯護人　陳彥勝律師
　　上　訴　人　甲○○
　　選任辯護人　方春意律師
　　上　訴　人　寅○○
　　選任辯護人　許明德律師
　　　　　　　　吳芝瑛律師
　　　　　　　　鄭勝智律師
右上訴人等因貪污案件，不服台灣高等法院高雄分院中華民國九十年九月十九日第二
審更審判決（八十九年度上更(二)字第一六四號，起訴案號：台灣高雄地方法院檢察署
八十一年度偵字第一五六二三號），提起上訴，本院判決如左：
    主  文
原判決撤銷，發回台灣高等法院高雄分院。
    理  由
本件原判決認定上訴人壬○○係設於高雄縣大寮鄉○○路三十八之一號采孟企業行負
責人，徐瑞焜（通緝中）係設於台北市○○○路四八六號二樓之五之松成貿易有限公
司（簡稱松成公司）之負責人，二人共同意圖為自己不法之利益，並基於概括之犯意
，自民國七十七年二月起至七十九年五月底止，以日本世界化學公司（以下簡稱Ｗ‧
Ｃ‧Ｃ）生產之ＹＤ｜四０ＬＳ型、ＹＤ｜二０ＬＳ型浮油回收機及ＹＤ｜一００Ｐ
Ｓ型浮游物破碎機等產品，向位於高雄市○○區○○路二號中國石油股份有限公司高
雄煉油總廠（以下稱總廠）兜售，或由松成公司、采孟企業行單獨投標，或共同投標
，或由徐瑞焜借用三像有限公司（登記負責人為徐瑞焜之妻李瑛）執照圍標（拉高投
標底價）。上訴人丙○○係當時總廠工務室綜合設計組工程師，上訴人戊○○係石化
廠石化二組組長，其所屬即上訴人寅○○係石化廠廢液處理工場工場長、上訴人甲○
○係上開廢液處理工場工程師；而上訴人辛○○係總廠油料廠廠長，其所屬即上訴人
辰○○（即壬○○之妹婿）係該廠油二組組長、上訴人卯○○為該廠東區煉製組蒸餾
工場副工場長、上訴人癸○○係該廠油料廠第二烷化工場工場長、上訴人庚○○則為
該廠低硫燃油工場長、上訴人乙○○係該場副工場長、上訴人丁○○為油料廠加氫裂
解工場工場長朱哲宏之助理工程師，上訴人丑○○為該總廠中區煉製組工場長、上訴
人子○○則為該組組長，另上訴人己○○則係總廠林園廠安環組工程師，均為依據法
令從事公務之人員。詎甲○○、辛○○分別基於概括之犯意，利用當時總廠注重防制
污染而陸續以招標方式對外公開採購浮油回收機之機會，甲○○連續或夥同其長官寅
○○、丙○○，或夥同其長官戊○○，另辛○○連續夥同其所屬辰○○、卯○○、癸
○○、庚○○、乙○○、丁○○、葉耀森、丑○○等人及林園廠己○○亦以此機會分
別各與廠商負責人壬○○、徐瑞焜共同基於對於主管之事務，間接圖利松成公司或采
孟企業行之犯意聯絡，而為下列犯行：
(一)、先由寅○○於七十七年一月十三日指示甲○○提出財物修製申請單（以下簡稱財
  修單）並交付其先前自壬○○處取得且由寅○○於其上以紅筆特別註明ＹＤ｜四０
  ＬＳ及馬達電源為 220V/440V/3Phase/60Hz，中油公司特殊要求之日本ＷＣＣ廠產
  製之浮油回收機型錄予甲○○，甲○○將之附於上開財修單後，依採購物品之規定
  ，向工務室提出申請，工務室將該案分予綜合設計課工程師丙○○承辦，丙○○依
  該財修單提出採購申請之際，竟未將採購機器規範化為一般規範，反而逕以蔡、石
  二人所附型錄上之ＹＤ｜四０ＬＳ型之規格及材質，逐一列於採購規範內，且就葉
  輪及殼體之材質規範亦依ＹＤ｜四０ＬＳ型回收機之特殊材質，要求須Ｐ‧Ｖ‧Ｃ
  製，並就採購申請書之預估價欄於未向他家廠商詢價之情況下，擅定為新台幣（下
  同）一百零五萬元之高價，使總務室採購課人員於核定招標之際，以其所提規範為
  招標規範，並因認丙○○曾詢價，逕以周某預估價打九五折而以九十九萬七千五百
  元為底價公開招標，嗣丙○○於審標之際，明知松成公司投標規格應判為「澄清標
  」，卻逕予判定合格，而一壬公司之投標應判為「合用標」或「澄清標」，卻逕判
  定為不合格（詳如原判決附表一編號六違法圖利手法欄所載），並由丙○○將此不
  實事項登載於其職務所掌之審標意見書，再送回總廠採購單位持以行使，致採購課
  承辦人員依審標結果決標予松成公司以九十九萬五千元得標，以此間接圖利松成公
  司，而丙○○行使登載不實公文書行為，並足以生損害於總廠。且首開總廠以超高
  價採購ＷＣＣ廠產製浮油回收機之例，而方便爾後各採購案以此案之規範核定價格
  作為採購之特殊規範及預估價或底價之核定標準。
(二)、七十七年十二月二日辰○○於原判決附表(一)編號一之採購案對其所屬事務員吳瑞
  霖製作招標規範時，指示不知情之吳瑞霖在規範內報價須知欄內增列以往浮油回收
  機採購案中未曾出現之「投標時須附國外製造廠商授權國內代理商或經代理商轉授
  權之經銷商亦可」字樣，以確保售後服務為名，使一般進口同機型之貿易商難參與
  投標，行進一步保障松成公司、采孟企業行投標權之實，在採購案出現上開代理商
  授權限制前，由丑○○於其主管如原判決附表(一)編號八之該次採購案中，及其後由
  卯○○、癸○○、乙○○、丁○○等人於其主管如原判決附表(一)編號二、三、四所
  示各次採購案中負責申報預估價及招標規範及於開標後審查投標廠商所報之機型規
  格、資料業務時，均明知所訂規範規格材質偏袒松成公司及采孟企業行所代理之Ｗ
  ＣＣ公司產品，且造成他家廠商無法競標，並且預估價每台分別依序為九十九萬五
  千元、九十二萬元、九十三萬元、九十二萬元，顯屬過高，仍藉口依前案資料，予
  以訂定及審核通過，並於審標時明知松成公司或采孟企業行之投標應判定「不予考
  慮」或「澄清標」卻逕予判定合格，而其他投標廠商規格應判定「澄清標」，卻故
  為不合格之審標，並將此不實事項登載於渠等職務所掌之公文書（即審標意見書）
  ，再交由具犯意聯絡之主管持以行使（詳如利用審標權限之主管事務圖利行為如原
  判決附表(一)所示），而辛○○、辰○○、庚○○、子○○均對上述審標故違職守不
  予指正，仍本於圖利廠商之故意予以簽章核可審標通過，且將上述內容不實之審標
  意見書公文書送回總廠採購單位持以行使，致採購單位承辦人員依審標結果予以決
  標判定松成公司或采孟企業行得標，間接圖利松成公司或采孟企業行（詳細圖利共
  犯、圖利所得金額如原判決附表(一)所示），而辛○○等人行使登載不實公文書行為
  ，並足以生損害於總廠。
(三)、七十九年五月間，戊○○假藉總廠第一二四次污染防治計劃追蹤會議中有關：「
  各工場之設計不良的  CPI/PAI （即油水分離池），可暫時使用小型的油水分離器
  來協助。」之指示，指示甲○○申購其所轄石化廠廢液處理工場所不需要之ＹＤ｜
  二０ＬＳ型浮油回收機三台，己○○亦藉總廠重視污染防治之機會，提出採購申請
  ，甲○○、己○○二人明知前案之規範為特殊規範，使他家廠商無法競標，且核定
  價過高，竟分別採用前案之特殊規範為規範及核定價為預估價，分別定預估價為每
  台九十一萬元及每套一百零四萬元，戊○○亦明知上開情事，竟就甲○○提出部分
  審核通過，甲○○、己○○並在其二人主管如原判決附表(一)編號五、七所示採購案
  開標後，負責審查投標廠商所報之機型規格資料業務時，均明知采孟企業行之投標
  應判定為「澄清標」，或澄清後應判定為不合格，卻逕予判定合格，並將此不實事
  項登載於其等職務所掌之審標意見書，並將之送回總廠採購單位採以行使，致採購
  單位承辦人員依審標結果予以決標，判定采孟企業行得標，間接圖利采孟企業行（
  詳細圖利共犯，所得金額如原判決附表一編號五、七所示），且甲○○、己○○行
  使登載不實公文書行為，並足以生損害於總廠等情。
因而撤銷第一審分別論處壬○○、辛○○、辰○○、庚○○、卯○○、癸○○、乙○
○、丁○○、己○○等罪刑，及諭知丙○○、戊○○、寅○○、甲○○、子○○、丑
○○等無罪之判決，改判論處壬○○與依據法令從事公務之人員共同連續對於主管之
事務，間接圖利罪刑；論處辛○○、甲○○共同連續依據法令從事公務之人員，對於
主管之事務，間接圖利罪刑；論處辰○○、卯○○、癸○○、庚○○、乙○○、丁○
○、己○○、丙○○、戊○○、寅○○、子○○、丑○○共同依據法令從事公務之人
員，對於主管之事務，間接圖利罪刑，固非無見。
惟查：(一)、有罪判決書之事實一欄，為判斷其適用法令當否之準據，法院應將依職權
認定與論罪科刑有關之事實，翔實記載，然後於理由內逐一說明其憑以認定之證據，
並使事實認定與理由說明，互相適合，方為合法。倘若事實認定與理由說明，不相一
致，或事實或理由欄內之記載，前後齟齬，按諸刑事訴訟法第三百七十九條第十四款
後段規定，均屬判決理由矛盾之當然違背法令。又科刑判決書所記載之事實理由與其
所宣告之主文，必相互一致始為適法，若主文宣告之事項，事實理由欄內均未載述，
則該項主文之宣告即失其根據，而與法定程式不符，其判決亦難謂非違法。原判決理
由四說明進口貨物之成本，不止完稅價格一端，尚包括出售貨物之應繳納百分之五之
營業稅。以及進口完稅價格百分之二十八之毛利，亦即以標得金額扣除完稅價格、營
業稅及百分之二十八之毛利為各該次犯罪圖得之財物。準此，原判決附表(一)編號二部
分之圖利所得，以采孟企業得標之金額九十一萬元，扣除進口完稅價十一萬八千八百
八十七元，及百分之五之營業稅四萬五千五百元、進口完稅價額百分之二十八之毛利
三萬三千二百八十八元，計算應為七十一萬二千三百二十五元，原判決附表(一)編號二
卻記載此部分圖利之金額為七十一萬一千二百一十五元，自有違誤。又原判決理由二
之(十八)說明辛○○等十四名中油人員前揭登載不實事項於公文書且持以行使之偽造文書
犯行及與壬○○、徐瑞焜共同圖利之犯行，事證明確等語，是否說明除壬○○外，其
餘上訴人十四人均觸犯行使登載不實公文書罪？若然，即與原判決事實欄認定僅丙○
○等十二人（壬○○、寅○○、戊○○除外）有行使登載不實公文書犯行之記載，及
理由三說明辛○○等十二名中油人員所犯上開行使登載不實公文書及圖利二罪，有方
法與結果之牽連關係，應從一重之圖利罪處斷等語相齟齬。再原判決理由三說明辛○
○、辰○○、卯○○、癸○○、庚○○、乙○○、丁○○、己○○、丙○○、子○○
、丑○○、甲○○、寅○○、戊○○等十四人，分別係依審標準則從事主管審標事務
之人或主管申購事務之人，壬○○分別與之有共犯關係，而變更檢察官起訴法條，論
處其等對於主管之事務，間接圖利罪刑，亦與其理由二之(六)謂辰○○、辛○○於監督
所屬卯○○時，對卯○○之違規審標圖利松成公司之行為未予糾正；及理由二之(七)謂
辛○○、庚○○、丁○○對原判決附表(一)編號二、三、四案之審標過程亦均負有複核
監督之責，均未為指正云云之說明相矛盾。辰○○、辛○○、庚○○、丁○○究係對
主管之事務圖利廠商或對於監督之事務圖利廠商？因與其等如成立犯罪，罪名之認定
至有關係，亦待釐清。另原判決事實及理由均認定說明上訴人等前開圖利及行使登載
不實公文書之犯行，均足以生損害於總廠，並說明如原判決附表(一)編號一至八所示共
同被告共同所得財物，均應依戡亂時期貪污治罪條例第十條第一項規定予連帶（徐瑞
焜除外）追繳並發還總廠，如全部或一部無法追繳時，應以其財產抵償之。與主文諭
知所得財物均發還中國石油股份有限公司及高雄煉油總廠，如全部或一部無法追繳時
，均以其財產抵償之。所發還之被害對象不盡相同，亦有可議。(二)、貪污治罪條例第
六條第一項第四款之圖利罪，固不以公務員圖利自己為限，並包括有為第三人圖取不
法利益之情形在內，惟該條之罪為身分犯，依同條例第三條之規定，無身分者與之共
犯，固得成立該罪。惟無身分者構成此罪之共同正犯，必須與有身分者有犯意聯絡及
行為分擔，亦即在合同意思範圍內，各自分擔犯罪行為之一部分，相互利用他人之行
為，遂行其得利之目的，始克相當。倘有身分者若係單純出於圖利他人之意思而為圖
利他人之行為，且與收受利益之無身分者間，又非在合同意思範圍以內各自分擔犯罪
行為之一部，相互利用他人之行為，以達其犯罪之目的時，則無身分者縱因而得利，
除涉犯他項罪名外，殊難就此無身分者遽依同條例第三條規定論以圖利罪之共同正犯
。原判決認定壬○○為采孟企業行之負責人，其他上訴人為依據法令從事公務之人員
，對於其等主管之事務，間接圖利采孟企業行，如果無訛，采孟企業行是否非民法上
之法人，而為獨資之商號？若然，則辛○○等公務員圖利采孟企業行即圖利壬○○個
人，但無公務員身分之壬○○，對於有公務員身分之其他上訴人之圖利行為，究竟有
何合同平行之一致性犯意之聯絡，且為如何犯罪行為之分擔；或僅係處於對立一致性
之關係（即壬○○僅單純受利），原判決未詳加勾稽釐清，論述明白，遽認無公務員
身分之壬○○、徐瑞焜與有公務員身分之其他上訴人為前開圖利犯行之共同正犯，尚
嫌速斷，其審理猶有未盡。(三)、貪污治罪條例第十條所定應予追繳沒收或發還被害人
之財物，以所得者為限。按進口貨物之成本，除完稅價格及百分之五營業稅外，一般
尚包括運費等其他費用，乃眾所週知之事實。上訴人甲○○等曾於原審具狀指稱尚有
港口捐、運費、保險費等項，請求詳實核計（原審法院更(一)卷四第二十五頁），證人
即會計師陳石城亦於原審法院證稱應扣除運輸成本、保險費等項（原審法院更(一)卷三
第六十二頁）。原審未確實查明壬○○與徐瑞焜進口之浮油回收機，共繳納多少稅捐
及費用，徒以完稅價格及百分之五之營業稅作為成本，並以標得金額扣除完稅價格及
前述營業稅及所謂合法毛利百分之二十八，認定為其等圖利所得之金額，憑以對上訴
人等諭知連帶追繳發還被害人，亦嫌速斷，難謂適法。本院前二次判決發回意旨已指
明應予究明，原審仍未詳加調查釐清，瑕疵依然存在。(四)、除刑事訴訟法有特別規定
外，已受請求之事項未予判決，或未受請求之事項予以判決者，其判決當然違背法令
，刑事訴訟法第三百七十九條第十二款規定甚明。原判決理由五之(二)2.既謂檢察官移
送併辦意旨指壬○○另涉犯行使刑法第二百十二條偽造之特種文書罪嫌部分，事證不
足，無從論以該項罪名，則該併辦部分，既不成罪，與起訴成罪之前開圖利部分，即
無牽連犯裁判上一罪之關係可言，自非起訴效力所及，不得對該部分併予審判，而應
退回檢察官處理，原審竟併予審判，而於理由五之(三)說明該部分與前開有罪部分，有
牽連犯裁判上一罪關係，不另為無罪之諭知，難謂適法。(五)、行為時之法律與裁判時
之法律有變更者，依刑法第二條第一項規定，雖採從新從輕主義，仍以適用裁判時之
法律為原則，但以裁判前之法律有利於行為人者，適用最有利於行為人之裁判前之法
律（即包括行為時法與中間法）為例外。故如犯罪構成要件因法律之修正已有變更，
依修正後之法律，其適用之範圍較諸舊法有所限制時，必其行為同時符合修正後之法
律所規定之犯罪構成要件，始有刑法第二條第一項但書之適用。上訴人等行為時之戡
亂時期貪污治罪條例，於八十一年七月十七日已修正為貪污治罪條例，有關圖利罪之
規定，在原審判決前已修正二次，而貪污治罪條例第六條第一項第四款之圖利罪，於
原審法院判決後，又於九十年十一月七日修正公布，同年月九日生效，修正後之條文
規定：「對於主管或監督之事務，明知違背法令，直接或間接圖自己或其他私人不法
利益，因而獲得利益者」，以明知違背法令，直接或間接圖自己或其他私人不法利益
，且因而獲得利益者為犯罪構成要件之一。上訴人等之行為與修正後上開條款規定之
構成要件是否相當，攸關法律之適用，原審未及審酌論述，亦屬無可維持。上訴人等
上訴意旨分別指摘原判決關於其本人部分不當，尚非全無理由，應認有撤銷發回更審
之原因。至原判決理由五至九說明不另為無罪之諭知部分，除原判決所稱之併辦部分
外，基於審判不可分之原則，併予發回，附此敘明。
據上論結，應依刑事訴訟法第三百九十七條、第四百零一條，判決如主文。
中      華      民      國    九十一    年     十一     月    二十八    日
                              最高法院刑事第三庭
                                  審判長法官  董  明  霈
                                        法官  林  茂  雄
                                        法官  王  居  財
                                        法官  張  祺  祥
                                        法官  吳  三  龍
      右正本證明與原本無異
                                              書  記  官
中      華      民      國    九十一    年     十二     月      五      日
